福建金門地方法院刑事判決　　　　　　　　93年度易字第31號
公　訴　人　福建金門地方法院檢察署檢察官
被　　　告　戊○○○
選任辯護人　己○○律師
　　　　　　甲○○律師
上列被告因詐欺案件，經檢察官提起公訴（九十三年度偵字第二
六五號、九十三年度偵字第三九三號），本院判決如下：
    主  文
戊○○○連續幫助意圖為他人不法之所有，以詐術使人將本人之
物交付，未遂，處罰金壹仟元，如易服勞役，以參佰元折算壹日
。
    事  實
一、戊○○○明知丙○○未於坐落金門縣金湖鎮料羅七之二地號
    土地（面積零點五三一五○九公頃，分割自同段料羅七之一
    地號）、八之四地號土地（面積零點二一七一二三公頃，分
    割自同段料羅八之一地號）及湖東劃段三五七之七地號土地
    （面積零點五五五三公頃）上從事農業耕作。緣乙○○與丙○○（乙○○另經本院判處有期徒刑六月，丙○○另經本院
    判處罰金一千元，均緩刑二年）共同基於意圖為自己不法所
    有之犯意聯絡，主張丙○○自四十四年一月至五十四年一月
    間，在上開料羅七之二地號土地；自四十三年一月至五十三
    年一月間，在同段八之四地號土地；及自四十四年二月至六
    十四年二月間，在湖東劃段三五七之七地號土地從事農業耕
    作，欲利用不實土地四鄰證明書之方式，就上開三筆土地申
    請丙○○為土地所有權人；戊○○○竟基於幫助之概括犯意
    ，先後於八十五年八月二十八日及同年九月六日提出虛偽不
    實之證明書，證明丙○○在所主張之前開期間，均以所有意
    思繼續占有他人未登記之上開土地達十年或二十年，且其占
    有之始為善意並無過失，依民法第七百七十條規定主張取得
    時效，得申請登記為上開土地之所有權人，提供與丙○○作
    為申辦時效取得土地所有權之用。嗣就金門縣金湖鎮料羅七
    之二、八之四地號部分，依法公告後，於九十一年五月七日
    經金門縣林務所提出異議，經調處後駁回申請；而就金門縣
    金湖鎮○○○段三五七之七號土地，依法公告後，於九十三
    年三月四日經金門縣政府提出異議，主張係六十九年辦理土
    地重劃時有償取得，而於調處會議中由丙○○之代理人即乙○○表明該地上有池塘供公眾使用及植有相思樹，從而願意
    放棄權利之申請，致丙○○未能申請登記為所有權人。
二、案經福建金門地方法院檢察署檢察官自動檢舉簽分偵查起訴
    。
    理  由
一、訊據被告戊○○○矢口否認上開犯行，並辯稱：上開土地確
    為丙○○祖先所遺留，伊主觀上認上開土地為呂家所有，確
    有占有耕作之事實，自得依法申請登記，又地政機關對於人
    民土地登記之申請有實質審查之權利，伊依法申請之行為，
    顯不得認係實施詐術，自無詐欺可言云云。經查：
(一)、坐落金門縣金湖鎮料羅七之二地號係屬林班地第一林班四
      十五小班，於五十四年即造林，而同段八之四地號係屬第
      一林班七十六小班，於五十年有造林事實，業經證人即金
      門縣林務所經理科科長董漢耀於警詢、偵查中證述綦詳，
      並有福建省金門縣地政局九十一年七月二十三日地籍字第
      ○九一○○○三二五七號函附之森林調查簿系統可證，足
      證該二筆土地確非丙○○祖先所有或其所耕作無訛。而就
      證人董漢耀之證言，係就公務機關之公務文書提出說明，
      復提出上開文書以證其說，並於檢察官前具結作證在案，
      並無顯不可信之情況，依刑事訴訟法第一百五十九條之一
      第二項之規定，有證據能力，被告聲請再度傳喚證人董漢
      耀作證，係就同一證據再行聲請，依刑事訴訟法第一百六
      十三條之二第二項第四款之規定，本院認為不必要，爰駁
      回被告就該部分證據之聲請，併予敘明。
(二)、另就坐落金門縣金湖鎮○○○段三五七之七地號土地部分
      ，係金門縣政府於六十九年辦理土地重劃時有償取得，有
      金門縣政府出見之意見表附卷可證（見福建金門地方法院
      檢察署九十三年度他字第二五號卷第三四三頁，以下稱他
      卷）；後於九十三年三月四日於金門縣地政局會議室進行
      調處時，丙○○之代理人乙○○曾陳述該筆上挖有池塘供
      公眾使用及植有相思樹，故願意放棄其權利之申請，有福
      建省金門縣政府不動產糾紛調處結果通知書（他卷第三四
      三頁）可證，益證該地非無償喪失占有。
(三)、本件被告雖不否認將印章交由乙○○，但辯稱其從小在料
      羅長大，知悉丙○○確有耕作該土地，故當場同意為證人
      云云。然查，交付印章之時，乙○○並未告知被告確切申
      請土地之位置及大小，此由乙○○於本院審理時，以證人
      程序，經具結及踐行交互詰問後，其證稱：「（你有無告
      訴戊○○○原因）有，她知道…（你有無告訴她申請何地
      ？面積多大？）沒有。」（本院審理卷第一九八頁）足證
      被告並未詢問確切欲申請土地之地點、面積，即冒然將印
      章交由乙○○，就乙○○如何使用，漠然不在乎，對乙○○用來製作不實之四鄰證明書，作為詐登土地之用，顯有
      不違背其本意之預見。
(四)、經查被告曾於丙○○申請前，即已依金門馬祖東沙南沙地
      區安全及輔導條例（下稱安輔條例）規定取得土地，業經
      被告自承在卷（本院審理卷第九十一頁），則其就安輔條
      例申請之流程，應有所知悉，故其對提出申請時，必須尋
      求二名能證明占有事實為真實者，始具有證人之資格，即
      無不知之理；此對照前開被告未為任何查證，亦不明丙○○是於所申請之土地時確實有耕作之事實，即將印章交由
      乙○○為土地登記之證明，足徵其有幫助丙○○以詐術之
      方式申請登記為土地所有權人之未必故意。
(五)、而就呂氏宗親會會議之召開，證人丁○○雖證稱被告戊○○○未出席會議，而證人乙○○則就被告是否出席，已不
      復記憶，然查，證人乙○○亦證稱當時每戶均派人參加，
      大家均知悉開會之目的乃為申請土地（本院審理卷第一九
      七頁），從而，被告應有知悉或詢問其他與會之親友而得
      知開會內容係為呂氏宗族取得土地，推由丙○○出面申請
      登記為土地所有權人之機會；況證人乙○○亦證稱被告於
      青聯公司到場時，其亦有蓋手印，且青聯公司及被告均未
      到現場測量（本院卷第一九七、一九九頁）。足證被告於
      交付印章後，確未至現場測量，即為證明書之出具。
(六)、本院審酌被告於交付印章之前，既曾依安輔條例申請土地
      在先，則其應知就本件土地於證明書所載期間內，丙○○
      占有耕作之事實確有目睹親所聞，始得出具證明書等情，
      已知之甚稔；但其於交付印章時，未積極詢問作證之土地
      之地號及面積大小；嗣於交付後，復未至所作證申請之土
      地現場測量，而於青聯公司到場時，亦未加以詢問即蓋手
      印，綜觀本件土地申請之流程以觀，其有多次就本件申請
      登記之土地加以表示詢問及探知之機會，但卻未為任何求
      證之行為，即冒然出具證明書。而本件土地依前開說明，
      其駁回之原因，就料羅七之二、八之四地號部分，乃因該
      地於證明書所載占有期間內，係林班地，而湖東劃段三五
      七之七地號部分，係金門縣政府有償取得，且上有池塘及
      相思樹等作物，而由代理人乙○○自願拋棄申請等情以觀
      ，則上開三筆土地，於證明書所載期間顯然並無任何丙○○在其上耕作之事實，至於林木、池塘等景觀，亦甚為明
      顯，其稍加以詢問或查證，當不致出具該等與事實顯然不
      符之證明書，其僅聽乙○○片面之言，即交付印章，而未
      為任何查證行為，其顯有幫助丙○○詐登土地之未必故意
      益明，是被告確有以出具不實證明書之方法，幫助詐欺犯
      行。
(七)、又詐術不以直接向被害人施之為限，即欺騙公署或機關，
      介入公權力，以藉使被害人間接交付財物者，亦不失為詐
      欺，訴訟詐欺即為適例。金門縣地政局於受理被告之申請
      後，依據金門馬祖東沙南沙地區土地歸還或取得所有權登
      記審查辦法之相關規定，進行實質審查被告所提出之權利
      證明文件，經審查無誤，依法公告後，若無人異議，即由
      申請人取得土地所有權，此係金門縣地政局實質審查之流
      程。故金門縣地政局所憑以實質審查之重要證據，係土地
      四鄰所有人出具之四鄰證明書。易言之，金門縣地政局倘
      准予申請人丙○○取得上開土地所有權，其主要依據即為
      被告所出具之不實四鄰證明書，而為錯誤之決定。若丙○○能取得上開土地所有權，即係因被告幫助對金門縣地政
      局施用詐術之結果，其幫助施用詐術與丙○○能取得土地
      所有權結果之間，自有相當因果關係，則被告辯稱伊未幫
      助施用詐術云云，顯不足採。
(八)、而上開土地在申請人取得所有權之前雖為未登錄土地，但
      依據土地法第十條規定，在未經人民依法取得所有權之前
      ，屬於中華民國人民全體，為公有土地（三十年院字第二
      一七七號解釋參照）。故申請人丙○○欲利用詐術取得者
      ，乃係中華民國之土地，並非無人所有之土地。綜上所述
      ，被告出具不實之四鄰證明書，供申請人丙○○欺騙金門
      縣地政局，其主觀上有幫助詐欺之未必故意，客觀上有幫
      助施用詐術之犯行，自合於幫助詐欺罪之構成要件，本件
      事證明確，被告犯行堪以認定。
二、核被告出具不實之證明書予乙○○，乙○○再以該證明書為
    丙○○提出土地登記之申請，已著手為詐欺行為，嗣雖因遭
    異議駁回而未達目的，核其所為，係犯刑法第三百三十九條
    第三項、第一項之詐欺取財未遂罪。被告先後二次犯行，時
    間緊接，觸犯構成要件相同之罪名，顯係出於概括之犯意反
    覆為之，為連續犯，應依法加重其刑。又被告所幫助之正犯
    丙○○僅止於未遂，應依刑法第二十六條之規定減經其刑。
    被告係從犯，依刑法第三十條第二項之規定減輕其刑，並遞
    減之；且依法先加後減。另被告幫助丙○○詐登料羅段八之
    四地號土地部分，雖未據檢察官起訴，但與檢察官起訴犯罪
    事實有連續犯之裁判上一罪之關係，應為起訴效力所及，依
    刑事訴訟法第二百六十七條之規定，本院得併予審理。爰審
    酌被告之教育程度、動機、目的、使用之手段、犯罪之結果
    、犯後態度等一切情狀，量處如主文所示之刑，並諭知易服
    勞役之折算標準。
據上論結，應依刑事訴訟法第二百九十九條第一項前段，刑法第
三百三十九條第三項、第一項、第五十六條、第二十六條，第三
十條第二項、第四十二條第二項，罰金罰鍰提高標準條例第一條
前段、第二條，判決如主文。
本案經檢察官徐仕瑋到庭執行職務。
中　　華　　民　　國　　94　　年　　6 　　月　　30　　日
　　　　　　　　　刑事庭審判長  法　官  陳中和
                                法  官  施慶鴻
                                法  官　林慶郎
以上正本證明與原本無異。
如不服本判決，應於判決送達後10日內，向本院提出上訴狀。
　　　　　　　　　　　　　　　　書記官　陳鴻璋
中　　華　　民　　國　　94　　年　　6 　　月　　30　　日
附錄本案論罪科刑法條全文：
刑法第三百三十九條第一項：
意圖為自己或第三人不法之所有，以詐術使人將本人或第三人之
物交付者，處五年以下有期徒刑、拘役或科或併科一千元以下罰
金。
